臺灣士林地方法院民事判決　　　　　　　95年度家訴字第34號
原　　　告　甲○○
訴訟代理人　陳志忠律師
被　　　告　乙○○
上列當事人間請求撤銷死亡宣告事件，本院於民國96年3 月2 日
言詞辯論終結，判決如下：
    主  文
原告之訴駁回。
訴訟費用由原告負擔。
    事實及理由
一、原告起訴主張：
  一原告提起本件撤銷死亡宣告之訴具有法律上利害關係：
  (一)依據日據時期戶籍謄本之記載，失蹤人吳城係生於明治26年
    （民前19年）10月4 日，而其父吳圳於明治33年（民前12年
    ）12月4 日死亡，當時係由失蹤人吳城相續為戶主。另其母
    陳氏西係於昭和10年（民國24年）3 月7 日死亡，其姐吳氏
    茶於昭和16年（民國30年）1 月30日死亡，因吳城並無子嗣
    ，故其於戶籍上登記為失蹤之時，其最近之親屬為其母陳氏
    西及其姐吳氏茶2 人，此外失蹤人吳城於戶籍記載上即查無
    其他兄弟姐妹足資查考。
  (二)有關日據時期台灣地區人民之民事法律關係，參照「日據時
    期祭祀公業在台灣特殊法律之研究」乙文第89頁之說明，自
    大正12年1 月1 日起，日本政府以敕令方式將日本民事法施
    行於台灣本島，惟其中於所施行之民事法中，則另設有諸多
    特例，其中「關於本島人間之親屬及繼承事項不適用（日本
    ）民法第4 篇，（親屬篇）及第5 篇（繼承篇），除別有規
    定外，定為依習慣為宗旨，本島人間之親屬及繼承免除適用
    民法。」故日據時期台灣地區人民間有關親屬及繼承之法律
    關係原則上排除日本民法親屬、繼承篇之適用，而係以台灣
    本島之習慣為其依據，合先陳明。
  (三)再依據我國內政部民國93年12月編印之土地登記審查手冊第
    211 頁所載台灣光復前（即日據時期）有關繼承權之認定，
    亦係依有關台灣光復前繼承習慣辦理。而台灣光復前繼承習
    慣，分「家產」與「私產」二種，分別適用不同之繼承順序
    ，所謂「家產」繼承係指被繼承人係「戶主」身份喪失戶主
    權所發生之繼承，所謂「私產」繼承則指被繼承人以「非戶
    主」（家屬）身份死亡者稱之。而本件失蹤人吳城依戶籍謄
    本所載，其身分為「戶主」，故依上述台灣光復前之繼承習
    慣，其財產繼承即屬前者所稱之「家產繼承」之習慣。又參
    照內政部所編印之土地登記審查手冊之有關「家產繼承之順
    序」計分為3 種：1.法定之推定財產繼承人：由繼承開始時
    與被繼承人同一戶內之男性直系卑親屬，不分長幼、嫡庶、
    婚生或私生、自然血親或準血親，均得為財產繼承人。2.指
    定之財產繼承人：無法定之推定財產繼承人時，被繼承人得
    於生前或以遺囑指定繼承人。3.選定之財產繼承人：(1)被繼
    承人死亡後無男性直系血親卑親屬亦未指定繼承人，得由親
    屬會議選定家產繼承人同時繼為戶主。(2)被選定人之資格，
    未設任何限制，無論與被繼承人有無親族關係，或為男女，
    或為尊長，均得被選定為繼承人。(3)經選定後，溯及於繼承
    開始時發生效力。而本件失蹤人吳城並無遺有任何子嗣，即
    無前述第1 種「法定之推定繼承人」之適用；又未於生前或
    以遺囑指定繼承人，自亦無前述第2 種「指定之財產繼承人
    」之適用，故而僅有以第3 種「選定之財產繼承人」以繼承
    其「家產」。而如前所述，失蹤人吳城於失蹤之時，其最近
    之親屬僅餘其母陳氏西及其姐吳氏茶，故而依上述「選定之
    財產繼承人」方式，渠等均有可能選定為繼承人，而原告為
    吳氏茶之男性直系卑親屬（即孫輩），故就原告而言，對於
    失蹤人吳城所遺「家產」自屬有法律上（即依日據時期之台
    灣習慣法）之利害關係即明。
  二按我國民法總則施行法第3 條第1 項規定：「民法總則第8
    條、第9 條及第11條之規定，於民法總則施行前失蹤者，亦
    適用之。」又民國18年10月10日公布施行之民法總則第8 條
    第1 項（下稱修正前民法第8 條第1 項）條文內容為：「失
    蹤人失蹤滿10年後，法院得因利害關係人之聲請，為死亡之
    宣告。」而本件失蹤人吳城係於民國10年（大正10年）10月
    10日失蹤，則依修正前民法總則第8 條之規定，於民國20年
    10月10日即屆滿上述法條之失蹤期間，依民法總則第9 條第
    2 項之規定「前項死亡之時，應為前條各項所定期間最後終
    止之時。」故其死亡宣告推定之時，應為民國20年10月10日
    下午12時。至鈞院95年度亡字第11號對於吳城宣告死亡之推
    定時點認應以我國民法總則於民國34年10月25日台灣光復之
    日為民法總則施行之日，並依民法總則施行法第3 條第2項
    之規定推定失蹤人吳城之死亡之時為民國34年10月25日下午
    12時，細繹前述判決理由並無何法文為依據，且亦係增加法
    律條文所無之限制。又查，依我國修正前民法總則第8 條之
    立法理由謂「…死亡宣告者，謂由法院以裁判宣告，看做為
    死亡也。凡人財產上及親屬上之關係；於生死相關者甚大，
    故人之生死不分明，則某人財產上及親屬上之關係，亦瀕於
    不確定之情形，非第有害利害關係人之利益，並害及公益，
    故對於生死不分明之人經過一定期間，法院得因利害關係人
    之聲請，為死亡之宣告。」其立法目的無非係基於公益兼及
    私益之考量，為求儘早確認失蹤人之身份及財產關係所為之
    特別規定。然若依鈞院前項死亡宣告所述之理由，失蹤人吳
    城於民國10年10月10日即已失蹤，惟其推定死亡宣告之死亡
    日期延至34年10月25日，其間間隔長達24年之期間始宣告推
    定其死亡之時，非但與民法總則第8 條之立法意旨相悖，且
    影響人民之繼承權利甚鉅，則此顯與法律及憲法保障人民財
    產權利之意旨相左。故而原死亡宣告判決所推定之死亡時點
    ，非但於法無據，且亦違憲法之基本精神，核應屬無可維持
    ，爰請鈞院重予審核認定，以維憲法保障人民財產權之基本
    價值。為此聲明：(1)鈞院於民國95年8 月31日95年度亡字第
    11號對於吳城所為死亡宣告判決應予撤銷。(2)請求更正宣告
    吳城死亡之時間為民國20年10月10日下午12時死亡。(3)訴訟
    費用由被告負擔。
二、被告則稱：原告主張被繼承人吳城之失蹤時點為大正（即民
    國）10年10月10日乙節不爭執，對於原告之主張並無意見等
    語。
三、按關於認諾及訴訟上自認或不爭執事實之效力之規定，於撤
    銷死亡宣告之訴，不適用之；法院並得斟酌當事人所未提出
    之事實，此觀民事訴訟法第639 條準用同法第594 條、第59
    5 條規定自明。本件被告對於原告之主張雖不爭執，然撤銷
    死亡宣告之訴，具有確定失蹤人身分及財產法律關係之重大
    效力，與社會公益有關，非屬當事人處分權之範圍，揆諸前
    揭規定，本院自應依職權調查認定失蹤人吳城之死亡時點，
    先予敘明。
四、次按，失蹤人失蹤滿10年後，法院得因利害關係人之聲請，
    為死亡之宣告，民國71年1 月4 日修正前之民法第8 條第1
    項定有明文。又民法總則第8 條、第9 條及第11條之規定，
    於民法總則施行前失蹤者，亦適用之；民法總則施行前已經
    過民法總則第8 條所定失蹤期間者，得即為死亡之宣告，並
    應以民法總則施行之日為失蹤人死亡之時，民法總則施行法
    第3 條第1 項、第2 項規定甚明。經查：
  一原告主張失蹤人係於吳城係於民國10年（即大正10年）10月
    10日失蹤之事實，此為兩造所不爭執，並有失蹤人吳城之日
    據時期戶口調查簿在卷可稽，且經本院核閱無訛，自堪信為
    真正。
  二又原告雖主張本件失蹤人吳城係於民國10年10月10日失蹤，
    依民法總則施行法第3 條第1 項及修正前民法第8 條之規定
    ，應於民國20年10月10日失蹤期間即已屆滿，故死亡宣告判
    決所確定其死亡之時應為民國20年10月10日下午12時云云。
    惟按失蹤人於民法總則施行前已經過民法總則第8 條所定失
    蹤期間者，得即為死亡之宣告，並應以民法總則施行之日為
    失蹤人死亡之時，民法總則施行法第3 條第2 項已有明文。
    我國民法總則雖於民國18年9 月24日已由國民政府制定公布
    全文，並於民國18年10月10日施行，然因臺灣地區係於民國
    34年10月25日始光復，故我國民法總則實於民國34年10月25
    日起施行於臺灣地區，失蹤人倘於臺灣光復之前已失蹤並經
    過修正前民法第8 條所定失蹤期間者，依照上開條文，自應
    以民法總則施行於臺灣省之日即中華民國34年10月25日下午
    12時，作為失蹤人死亡之時，此有司法院42臺四二令民字第
    1233號、43年臺四三令民第2982號、44年臺四四令民第5696
    號民事裁判指正可資參酌（吾國民法學者施啟揚所著民法總
    則第85頁亦採相同之見解）。查本件失蹤人吳城既於民國10
    年10月10日失蹤，依修正前民法第8 條第1 項規定，計至民
    國20年10月10日雖已屆滿失蹤期間，惟因斯時臺灣地區尚未
    光復，民法總則並未施行於臺灣地區，依照上揭說明，本件
    失蹤人吳城自不得以民國20年10月10日推定為其死亡之時，
    而應以民法總則施行於臺灣地區之日即民國34年10年25日下
    午12時確定為失蹤人吳城死亡之時，始屬正確。是以原告之
    上開主張顯係誤解法令，洵不足採。
五、綜上所述，本院95年度亡字第11號死亡宣告判決所確定失蹤
    人吳城之死亡時間為民國34年10月25日下午12時，並無違誤
    。從而原告訴請撤銷本院95年度亡字第11號死亡宣告判決，
    並請求更正失蹤人吳城之死亡時間為民國20年10月10日下午
    12時，於法無據，應予駁回。
六、據上論結，本件原告之訴為無理由，依民事訴訟法第78條，
    判決如主文。
中　　華　　民　　國　　96　　年　　3 　　月　　16　　日
                  家事法庭  法  官  陳章榮
以上正本證明與原本無異。
如對本判決上訴，應於判決送達後20日內向本院提出上訴狀。
中　　華　　民　　國　　96　　年　　3 　　月　　16　　日
                            書記官  吳小平
